【裁判字號】    88,上更(一),342
【裁判日期】    890315
【裁判案由】    偽造文書等
【裁判全文】
臺灣高等法院高雄分院刑事判決    八十八年度上更(一)字第三四二號
    上訴人
    即被告  乙○○
右上訴人因偽造文書等案件，不服臺灣高雄地方法院八十六年度訴字第一０八三號中
華民國八十六年六月二十七日第一審判決（起訴案號：臺灣高雄地方法院檢察署八十
五年度偵緝字第一一０二號、八十六年度偵字第二三三四號、八十六年度偵緝字第一
二八號），提起上訴，經判決後，最高法院發回更審，本院判決如左：
      主      文
原判決關於乙○○部分撤銷。
乙○○連續行使偽造私文書，足以生損害於他人，處有期徒刑壹年。
      事      實
乙○○於民國八十二年七月間，在高雄市○○○路二四九號新光人壽股份有限公司工
作處所，自任會首，招募新台幣（下同）一萬元之民間互助會一會，連會首共二十六
會，自八十四年七月廿五日起，逢每月二十五日開標，並於每年十月十日、二月十日
、六月十日及農曆春節前各加標一次。又於八十三年十一月間，在上址招募一萬元之
民間互助會一會，連會首共廿六名，自八十三年十二月起（會頭錢則於同年十一月先
行收取），以每月公司領薪日（不固定日）為開標日；均以於標單上書寫標息最高者
得標（採外標制），並於開標後由乙○○收取會款。詎乙○○竟意圖為自己不法之所
有，基於詐欺、偽造得標標單，行使偽造標單之概括犯意，分別於八十五年五月二十
五日（第十四會）及八十四年五月二十九日（第七會），在上址於未載「標單」之空
白紙上，偽簽戊○○之姓名及標金三千三百元及一千七百元，持以競標嗣得標後，繼
而持該偽造得標標單行使，向林阿照、甲○○、丁○○、丙○○等活會會員佯稱由戊○○得標，致使林阿照等活會會員陷於錯誤如數交付會款，共詐得會款二十三萬八千
一百元，足生損害於戊○○暨其他活會會員之權利。案經甲○○、戊○○、丁○○、
丙○○、林阿照等人訴請檢察官偵查起訴。
      理      由
一、訊據上訴人即被告乙○○對於右揭時、地招募民間互助會之事實，固不否認，惟
    堅詞否認有冒標告訴人戊○○會款之犯行，辯稱：告訴人戊○○仍是活會，無冒
    標之犯行云云。經查：被告乙○○確曾於右揭時、地招募如事實欄所載之民間互
    助會二會，業據被告乙○○供承不諱，復有該二互助會之會單二紙附卷可憑（附
    於八十五年度偵字第二三三四七七號偵卷三頁、四頁)，而被告乙○○於八十四
    年五月二十九日及八十五年五月二十五日確曾以告訴人戊○○之名義標取會款，
    業經告訴人戊○○於偵查及審理中指述綦詳，復經告訴人甲○○、丁○○、丙○○、林阿照等人於審理中證稱明確（八十六年四月十八日訊問筆錄），況被告乙○○於電話中亦坦承有冒標告訴人戊○○之會款，有告訴人戊○○所提供之錄音
    帶一卷可憑（已發還告訴人戊○○），並經本院前審及原審法院當庭播放勘驗屬
    實，有八十六年五月八日、八十六年十月二十一日訊問筆錄附卷可稽，是告訴人
    戊○○指稱遭被告乙○○冒標會款等語，顯屬實情，被告乙○○於審理中辯稱：
    告訴人戊○○仍是活會云云，顯無可採，本案事證明確，被告乙○○右揭犯行洵
    堪認定。至有關告訴人戊○○偵查中所提參加二會之互助會起會日期載明係八十
    三年十二月起會與戊○○所稱八十三年十一月起會，似有不同，嗣經同案告訴人
    甲○○呈庭二份會單已特別註記係十一月收會頭錢，是戊○○所稱八十三年十一
    月起會之說詞尚無不合；又戊○○參與二會之互助會（即八十三年十一月起會）
    ，依本院審理中補呈卷附之會單載明一千八百元標得日期係八十四年十一月十五
    日，一千七百元得標者係八十四年五月廿九日，對照戊○○於本院調查中證陳伊
    確標到已死會之標金係一千八百元（詳細標會日期不復記憶），則被冒標日期應
    係八十四年五月廿九日，標金則係一千七百元無訛，另所詐得活會會款金額之計
    算，其中八十四年七月二十五日起會之互助會係第十四會標得（其間有三次加標
    ），活會應有十二會，計收八萬零四百元。另八十三年十一月起會（收會頭錢日
    ）之互助會係第七會標得，活會應有十九會，計收十五萬七千七百元，合計二十
    三萬八千一百元，附此敘明。
二、另公訴人認謝漢山涉有與被告乙○○共同偽造文書等罪嫌，無非以告訴人林阿照
    等人之指述及會單一紙等，惟其論罪依據。惟原審訊據被告謝漢山堅詞否認有冒
    標會款之犯行，辯稱：互助會係由被告乙○○所招募，且會員大都是被告乙○○
    之同事，伊並未參與等語。經查：被告乙○○所招募之上開互助會，其會首僅被
    告乙○○一人，且開標地點亦係位於高雄市○○○路二四九號被告乙○○工作之
    處所，此有會單一紙可憑，是被告謝漢山於審理中辯稱：互助會員大都是被告乙○○之同事，伊未參與等語，尚屬可採，是尚不得以被告謝漢山係被告乙○○之
    夫，且曾代收部分互助會員所繳納之會款，即認被告謝漢山有共同冒標會款之犯
    行，此外，即查無其他證據足證被告謝漢山有何冒標會款之犯行，原審法院據此
    而為謝漢山無罪之判決，並已確定在案，是本次判決即無謝漢山共犯可言，公訴
    人認本件犯行被告乙○○與謝漢山共同為之，尚有未洽，附此敘明。
三、按被告乙○○在得標會單上書寫「戊○○」之姓名及記載金額，雖得標會單上未
    載明「標單」二字，但依習慣已足以表示係民間互助會標單之用意，應認係刑法
    第二百二十條第一項之準私文書（刑法第二百二十條於八十六年十月八日修正條
    項為二百二十條第一項，內容則未變）。被告乙○○書寫戊○○之姓名於未載明
    「標單」之準私文書上標取會款，再向其餘活會會員收取會款，核其所為，係犯
    刑法第二百十六條之行使第二百二十條、第二百十條之行使偽造準文書罪及同法
    第三百三十九條第一項之詐欺取財罪，公訴人未論以刑法第二百十六條之行使準
    私文書罪，尚有未洽。被告乙○○偽造戊○○名義，在標單上書寫姓名，偽造署
    押行為係偽造文書之階段行為（互助會員在標單上署名係表示要約以一定利息願
    標下會款，一旦開標後如若得標，即有依該標金數額給付利息並收取會款義務，
    若實際投標之會員主觀上均無意願得標，該標得會款之人尚需強迫得標不得放棄
    ，故其署押仍有其法律效果，非單純僅係供識別之簽名意義耳）偽造文書行為又
    為行使之高度行為所吸收，均不另論罪。被告冒名標取會款後，同時向多數活會
    會員詐取會款，係以一行為觸犯數個相同之行使偽造準私文書罪及詐欺罪名，為
    同種想像競合犯，各依刑法第五十五條之規定，應從一重處斷。先後二次行使偽
    造私文書、詐欺之行為，反覆實施而犯同一罪名，顯係基於概括犯意，應依連續
    犯之規定各僅論以一罪。被告所犯上開行使偽造準私文書與詐欺二罪，有方法結
    果之牽連關係，應從較重之行使偽造準私文書罪論處。公訴人雖未就八十四年五
    月二十九日冒標會款之事實起訴，惟此部分與前開部分有連續犯關係，本院自得
    一併審理。
四、原審論罪科刑，固非無見，惟原判決對於(一)八十四年五月二十九日冒標會款部分
    ，漏未論列，即有未合。(二)原判決對於被告先後詐欺取財金額與事實不符亦有未
    洽。被告上訴意旨，否認犯罪，雖無理由，惟原審判決既有可議，自應將此部分
    撤銷改判。爰審酌被告犯罪之動機、目的、手段、犯罪所得及未能與告訴人達成
    民事和解等一切情狀，爰量處如主文所示之刑。被告所偽簽之標單，並未扣案，
    亦未據告訴人提出，顯已滅失，偽造之標單無庸宣告沒收，併此敘明。
五、公訴意旨另以：被告乙○○自八十三年十一間起，在高雄市○○○路二四九號工
    作處所，招募新臺幣( 下同 )一萬元之民間互助會數會，詎乙○○竟意圖為自己
    不法之所有，連續冒用會員甲○○、林阿照、丁○○、丙○○等人之名義標取會
    款，因認被告乙○○尚涉有偽造文書等罪嫌。惟查：告訴人甲○○、林阿照、丁○○等人於偵查及審理中均只指稱遭被告乙○○無故止會，惟是否遭被告乙○○
    冒標會款等情，則均答稱不知情等語，有偵查及審理卷可憑；另告訴人丙○○於
    審理中雖指稱：於八十五年二月十日曾遭被告乙○○冒標會款等語( 八十六年四
    月十八日訊問筆錄 )，惟八十五年二月十日係由證人葉數治標得會款，此已據證
    人葉數治於審理中證稱明確( 八十六年六月五日審判筆錄 )，且告訴人丁○○、
    林阿照、甲○○、戊○○事後於審理中亦供稱：渠等是聽被告乙○○說的，但事
    實上被告乙○○有無冒標告訴人丙○○之會款，渠等則不知情等語( 八十六年六
    月五日審判筆錄 )，是告訴人丙○○、丁○○、林阿照、甲○○、戊○○等人於
    偵查及審理初訊中指稱被告乙○○有冒標告訴人丙○○會款等語，顯係該等人之
    臆測之詞，尚無憑據，此外即查無其他積極證據足資證明被告乙○○有冒標告訴
    人甲○○、丙○○、林阿照、丁○○等人會款之犯行，被告乙○○此部分犯行無
    法證明，本應為無罪之諭知，惟公訴意旨認此部分與前開有罪部分，有連續犯之
    裁判上一罪關係，爰不另為無罪之諭知，併此敘明。
據上論結，應依刑事訴訟法第三百六十九條第一項前段、第三百六十四條、第二百九
十九條第一項前段、刑法第二百十六條、第二百二十條、第二百十條、第三百三十九
條第一項、第五十五條、第五十六條、罰金罰鍰提高標準條例第一條前段，判決如主
文。
本案經檢察官林應華到庭執行職務。
中    華    民    國     八十九     年       三       月     十五   日
                              臺灣高等法院高雄分院刑事第七庭
                                  審判長法官  林榮龍
                                        法官  莊飛宗
                                        法官  洪兆隆
右正本證明與原本無異。
如不服本判決，應於判決送達後十日內向本院提出上訴狀，其未述理由者並應於提
出上訴狀後十日內向本院補提理由書（應附繕本)。
                                      書記官  葉淑華
中    華    民    國     八十九     年       三       月     十七   日
附錄：本判決論罪科刑法條：
刑法第三百三十九條第一項：
意圖為自己或第三人不法之所有，以詐術使人將本人或第三人之物交付者，處五年以
下有期徒刑、拘役或科或併科一千元以下罰金。
第二百十六條：
行使第二百十條至第二百十五條之文書者，依偽造、變造文書或登載不實事項或使登
載不實事項之規定處斷。
第二百十條：
偽造、變造私文書，足以生損害於公眾或他人者，處五年以下有期徒刑。
                                                                        Ｄ


司法院資訊處製作；財團法人民間司法改革基金會備份。
